臺灣桃園地方法院民事判決　　　　　　　93年度訴字第1425號
原　　　告　丙○○
訴訟代理人　陳慶祥律師
被　　　告　乙○○
　　　　　　甲○○
上　二　人
訴訟代理人　莊守禮律師
上列當事人間請求清償債務事件，於民國94年3月31日言詞辯論
終結，本院判決如下：
    主      文
被告甲○○應給付原告新台幣肆佰柒拾萬元，及自民國九十三年
十一月二十六日起至清償日止，按週年利率5%計算之利息。
原告其餘之訴駁回。
訴訟費用由被告甲○○負擔。
本判決第一項於原告以新台幣壹佰陸拾萬元為被告甲○○供擔保
後，得假執行。但被告甲○○得以新台幣肆佰柒拾萬元為原告預
供擔保後，免為假執行。
原告其餘假執行之聲請駁回。
    事實及理由
一、本件原告起訴主張民國87年底被告乙○○以其父親即被告甲
    ○○經營之見益企業股份有限公司（下稱見益公司）須資金
    週轉為由，擬由被告乙○○向原告借貸款項，原告並陸續借
    貸計新台幣（下同）4,700,000 元（下稱系爭款項）予被告
    乙○○，系爭款項中之400,000 元，係由原告匯入被告乙○
    ○指定之見益公司臺灣銀行石門分行帳戶，其餘款項則係原
    告持現金直接交付被告乙○○，被告乙○○並交付見益公司
    簽發之支票，以為系爭款項之擔保，詎上開支票屆期經提示
    後，均不獲置理。雖被告均辯稱其非借用人，然系爭款項確
    為被告乙○○借用，原告與被告甲○○及對訴外人見益公司
    既不熟稔，原告自不會冒將巨額金錢借貸予被告甲○○或見
    益公司，被告乙○○於事後並曾於電話中坦承係其本人向原
    告借得系爭借款後，再經其父親即被告甲○○借貸予見益公
    司，以賺取差額利息。而同上之電話紀錄中被告乙○○並表
    明初期願每月先償還10,000元，待日後寬裕時再清償餘額等
    語，亦或係訴外人周金同於桃園地方法院檢察署91年度偵字
    第19527 號案件偵查時所稱見益公司並非借用人等語，皆能
    證明系爭款項係被告周玉玲所借貸。退步言之，依同上之偵
    查案件中認系爭款項僅屬民事紛爭，且借貸之法律關係僅存
    於原告與被告甲○○間，是以倘原告主張之借貸關係若不存
    在與原告與被告乙○○間，亦應認存在於原告與被告甲○○
    間，原告爰依消費借貸之法律關係提起本訴等語，並（一）
    先位聲明：求為判決命被告乙○○給付原告4,700,000 元，
    及自起訴狀繕本送達之翌日起至清償日止，按週年利率5%
    計算之利息，暨陳明願供擔保，請准宣告假執行。（二）備
    位聲明：求為判決命被告甲○○給付原告4,70 0,000元，及
    自起訴狀繕本送達之翌日起至清償日止，按週年利率5%計算
    之利息。暨陳明願供擔保，請准宣告假執行。
二、被告辯稱系爭款項被告甲○○雖為形式上之借用人，然實質
    上係原告欲投資訴外人見益公司之營運以獲得固定之利息收
    益，而原告亦明知系爭借款係供見益公司營運所用，且被告
    乙○○僅將系爭借款之運用方式告知原告，使原告將其資金
    以同樣之方式供訴外人見益公司週轉運用及領取利息，促使
    原告將其資金投資見益公司，被告均非系爭款項之借用人，
    而原告所提匯款單足徵原告確曾以自己之名義自行將款項逕
    行匯入訴外人見益公司，且原告提供之錄音帶譯文，原告明
    知進行錄音，故言談中自會多加注意語意抑或為誘導式之詢
    問而使被告乙○○回答。另於同上偵查案號91年4 月29日偵
    查庭中，原告對被告乙○○所言渠將錢「放入見益公司」內
    之說法並未加爭執，此表示原告應明知系爭款項係借貸予見
    益公司而非被告等語，為此求為判決駁回原告之訴，暨陳明
    願供擔保，請准宣告免為假執行。
三、本件原告主張其依被告乙○○指定而匯入見益公司臺灣銀行
    石門分行帳戶400,000 元，並交付430,000 元予被告乙○○
    ，合計交付系爭款項4,700,000 元，並由被告乙○○並交付
    見益公司簽發之支票，以為系爭款項之擔保。見益公司召開
    債權人會議時所列公司債務僅有見益公司簽發之票據債務，
    而不包括借貸債務等情，已為被告所不否認，並有原告提出
    電話錄音（含內容譯文）在卷可稽，復經本院依職權調閱台
    灣桃園地方法院檢察署91年度偵字19527 號偵查卷附支票影
    本4 紙（見同上偵查卷第100 、101 頁）為憑。原告此部分
    主張之事實，自為真實可採。
四、先位聲明部分：
    按民法上之借貸契約屬於債權債務契約，而債之關係為特定
    人間之權利義務關係，債權債務之主體，應以締結契約之當
    事人為準，就借貸契約所生借款返還請求權涉訟，貸與人只
    能向借貸契約之借款人請求給付，而不能向借款人以外之人
    請求給付。次按民事訴訟法係由原告主張權利者，應先由原
    告負舉證之責，若原告先不能舉證，以證實自己主張之事實
    為真實，則被告就其抗辯事實，即令不能舉證，或其所舉證
    據尚有疵累，亦應駁回原告之請求。原告主張有金錢借貸關
    係存在，除須證明有金錢之交付外，尚須就雙方借貸意思表
    示互相一致，負舉證之責，若僅證明有金錢之交付而未證明
    借貸意思表示一致者，尚不能認為有金錢借貸關係存在。查
    ，本件原告再主張前述交付之款項4,700,000 元係被告乙○
    ○借用一事，則為被告所否認，並辯稱借款人係見益公司等
    語，雖原告係因被告乙○○指示而交付系爭款項，已如前述
    ，惟交付款項之原因諸多，非囿於指示人即被告乙○○借用
    一途，自應由原告其所主張被告乙○○係借用人一事，負舉
    證之責。然，依原告於提起本件訴訟前，曾以見益公司未將
    系爭款項列為見益公司借款債務為由，而對被告及訴外人周
    清總（見均公司之負責人）、周富彬、林素秋（以上二人為
    見益公司之關係企業昌頂公司之負責人）提出刑事詐欺告訴
    （見同上偵查卷），顯見原告於提出同上刑事告訴時，尚認
    其為見益公司之債權人而非被告乙○○，否則見益公司未將
    被告乙○○之債務列為公司債務自屬當然之理，原告亦無質
    疑並據為刑事告訴之理由。再依原告事後與被告乙○○以電
    話就系爭借款協商時所稱：「因為，那個四百七十萬的現金
    是在前年十月左右就請學姊即被告乙○○轉給你爸爸即被告
    甲○○嘛。」等語（見原告94年1 月25日所出準備書狀附同
    上電話內容譯文第4 頁第19行），原告主觀上交付系爭款項
    4, 700,000元之借款人應為被告甲○○而非被告乙○○，否
    則亦無「請」被告乙○○「轉交」系爭款項予被告甲○○之
    情形。原告所稱被告乙○○向原告借用系爭款項云云，已非
    無疑。原告雖稱被告乙○○於同上電話已承認係其借用系爭
    款項，再轉借見益公司賺取利息差額云云，然被告乙○○於
    同上電話係稱：「我們是拿（見益）公司的利息，我們是賺
    取利息。」等語（見同上電話內容譯文第7 頁第27行）。被
    告乙○○於電話中所稱賺取利息之「我們」，係使用複數人
    稱用語，不論係因與原告對話而指被告乙○○、甲○○，或
    與支付利息之見益公司對稱而兼指兩造，因系爭款項借款人
    究係見益公司或係被告乙○○或被告甲○○，尚存有前述疑
    義。原告自不得僅以被告乙○○已於同上電話承認由「我們
    」賺取利息一詞，即遽以推論借款人係被告乙○○，而非被
    告甲○○或見益公司。原告另稱被告乙○○已於同上電話承
    認曾同意還款而未履行，被告乙○○自為借款人云云，惟查
    ，被告乙○○於同上電話中回答原告詢問何以未還款時同時
    表示：「我裡面的錢，各貸款的錢，然後再扣除我答應要還
    給泰翔的錢，你也知道泰翔跟陳駿的錢，我是以我自己的名
    義借的，我簽的是本票給人家。」等語（見同上電話內容譯
    文第5 頁第10、11行），顯見被告乙○○於同上電話係表示
    其係將款項清償其個人名義簽發本票並借款之債務，雖未明
    示原告因持有之支票係由見益公司名義簽發非被告乙○○個
    人債務。然原告所持有為借款憑據之票據，既為見益公司名
    義簽發之支票，與被告乙○○於同上電話承認其為借款人部
    分係以個人名義簽發之本票不同。原告自亦不得以被告乙○
    ○於同上電話對話，即認被告乙○○已於同上電話承認其為
    系爭款項之借用人。此外，原告復未能舉證證明其所主張被
    告乙○○係系爭款項之借用人之有利於己之事為真實，原告
    此部分之主張，自因不能證明，而不得憑採。依前說明，原
    告雖有依被告乙○○之指示交付系爭款項4,700,000 元，然
    未能證明被告乙○○確係系爭款項之借用人。原告既不能證
    明被告乙○○係系爭款項之借用人，被告乙○○自無返還系
    爭款項之契約義務。從而，原告依借貸之法律關先位聲明請
    求被告乙○○應給付原告4,700,000 元，及自起訴狀繕本送
    達之翌日起至清償日止，按週年利率5%計算之利息，為無理
    由，自應駁回。
五、備位聲明部分：
    按借貸之債權債務主體以締結契約之當事人為準，故凡以自
    己名義約為借款人者，無論其實際享用借款金額之人為何人
    ，當然應由締結契約之借款人負歸償之責。經查，原告主張
    系爭款項係由被告甲○○借用一事，雖為被告甲○○所否認
    ，並辯稱原告僅形式上借予被告甲○○，然實際上係要投資
    見益公司獲取利息，亦明知系爭款項係供見益公司營運所用
    ，而非由被告甲○○使用云云，然查，被告甲○○於同上偵
    查程序經檢察官訊問是否向原告借用系爭款項時供述：「是
    ，我即被告甲○○向她即原告借了400 多萬元。」（見同上
    偵查卷第53頁），及關係人周清總於檢察官訊問是否知悉被
    告甲○○以見益公司支票向他人借款時供述：「不單是他即
    甲○○，我即周清總亦向他人借貸。」、「告訴人即原告債
    權是列在「火」即被告甲○○名下，被告即見益公司無法遂
    一比對股東個人名義借貸。」（見同上偵查卷第42正、反頁
    ），參酌原告係將系爭款項經被告乙○○轉交被告甲○○，
    而被告乙○○亦曾以其個人名義借用款項予被告甲○○擔任
    負責人之見益公司使用之情形及見益公司召開債權人會議時
    所列公司債務僅有見益公司簽發之票據債務，而不包括借貸
    債務等情，已如前所述，顯包括被告甲○○在內之見益公司
    股東多曾以個人名義持見益公司簽發之支票向他人借用款項
    供見益公司營運之用。被告甲○○所為其係系爭款項之形式
    借用人之自認，雖有所附加「然實際上係要投資見益公司獲
    取利息，亦明知系爭款項係供見益公司營運所用，而非由被
    告甲○○使用。」本院審酌前情，被告甲○○對原告主張被
    告甲○○係系爭款項之借用人所為自認，與被告甲○○所附
    加借款係供見益公司營運使用云云，並無矛盾或不能併存之
    情形，自生自認之效力。原告主張被告甲○○為系爭款項之
    借用人一事，自為真實可信。依前說明，被告甲○○既係以
    自己名義向原告借用系爭款項，縱被告甲○○所辯系爭款項
    係實際供見益公司使用，亦應由借用人即被告甲○○負返還
    之責。從而，原告依借貸之法律關係備用聲明請求被告甲○
    ○應給付原告4,700,000 元，及自93年11月26日（訴狀繕本
    由，應予准許。
六、原告勝訴（備位聲明）部分，原告及被告甲○○均陳明願供
    擔保，聲請宣告假執行或免為假執行，經核均無不合，爰分
    別酌定相當之擔保金額宣告之。原告敗訴（先位聲明）部分
    既經駁回，其假執行之聲請失所附麗，亦應併予駁回。
七、據上論結，本件原告之訴一部有理由，一部無理由，依民事
    訴訟法第79條、第390 條第2 項、第392 條第2 項，判決如
    主文。
中　　華　　民　　國　  94　　年　　4　 　月　　21    日
                  民事第一庭    法  官  張天民
以上正本係照原本作成
如對本判決上訴，須於判決送達後20日內向本院提出上訴狀
中　　華　　民　　國　  94　　年　　4　 　月　　21    日
                                書記官　劉雅玲
